最高法院民事判決　　　　　　　九十四年度台上字第二二六號
　　上　訴　人　甲 ○ ○
　　　　　　　　　　　　　號6.
　　訴訟代理人　許 嘉 昇律師
　　被 上訴 人　戊○○○
　　　　　　　　　　　　　之1.
　　　　　　　　丁 ○ ○
　　　　　　　　丙○○○
　　　　　　　　乙 ○ ○
　　　　　　　　己 ○ ○
上列當事人間請求給付價金事件，上訴人對於中華民國九十二年
六月二十五日台灣高等法院台中分院第二審判決（九十年度重上
字第八六號），提起上訴或一部上訴，本院判決如下：
    主  文
原判決關於駁回上訴人請求被上訴人戊○○○、丙○○○依序給
付新台幣二萬五千六百十九元、五萬四千四百六十六元各本息之
訴及駁回上訴人請求被上訴人戊○○○、丙○○○、己○○依序
給付新台幣三十一萬一千零十七元、一百二十九萬五千七百五十
一元、五十七萬四千九百十五元各本息之上訴暨各該訴訟費用部
分均廢棄，發回台灣高等法院台中分院。
其他上訴駁回。
第三審訴訟費用，除發回部分外，由上訴人負擔。
    理  由
本件上訴人主張：被上訴人戊○○○、丙○○○、己○○與第一
審共同被告劉宗義等人於民國八十二年七月二十八日，與訴外人
泰康建設股份有限公司（下稱泰康公司）簽訂合建契約，互相交
換土地及房屋，被上訴人己○○、丁○○、乙○○等人並加買如
第一審判決附表（下稱附表）一所示之房地，對泰康公司有如附
表一所示之價金及代墊款未付，泰康公司已於八十四年八月交屋
完畢，且於八十八年七月二十日將上開債權讓與予伊，經伊以訴
狀通知被上訴人給付，竟不予置理等情，爰依互易、買賣及無因
管理等法律關係，求為命被上訴人依序給付如附表一聲明所載之
金額並均加計法定遲延利息之判決。【按：第一審除判命被上訴
人依序給付上訴人新台幣（下同）五萬七千四百二十八元、二十
八萬七千二百八十七元、五萬四千四百六十六元、四十七萬一千
五百五十一元及三十二萬九千四百七十五元各本息外，其餘判決
上訴人敗訴，兩造分就其敗訴部分提起上訴或一部上訴（其中上
訴人僅請求被上訴人戊○○○、丁○○、丙○○○、己○○依序
再給付三十五萬八千一百七十九元、二十萬四千三百四十五元、
一百二十九萬五千七百五十一元及一百零二萬一千二百九十五元
各本息）。嗣原審改判命被上訴人丁○○、己○○依序再給付上
訴人一萬八千七百九十一元及三萬七千五百二十五元各本息，並
將第一審所命被上訴人丙○○○給付及命被上訴人戊○○○、乙
○○依序給付逾三萬一千八百零九元、十五萬三千六百十六元各
本息之判決廢棄，改判駁回上訴人該部分之訴，復將其餘部分分
別判決兩造敗訴，被上訴人未聲明上訴，上訴人祗就其中請求被
上訴人依序給付三十三萬六千六百三十六元、五千五百五十七元
、一百五十一萬五千二百六十元、六萬四千四百六十七元及五十
七萬四千九百十五元各本息敗訴部分提起一部上訴。又上訴人於
本院就被上訴人丙○○○部分，擴張上訴聲明十六萬五千零四十
三元（一百五十一萬五千二百六十元減一百二十九萬五千七百五
十一元減五萬四千四百六十六元）本息部分，業經本院認其擴張
之訴為不合法，另以裁定駁回其訴。至其他未繫屬本院部分則不
予贅列。】
被上訴人戊○○○、丁○○、丙○○○則以：如附表一所示之契
約差價均已繳清，由買賣契約書上均蓋有「收訖」字樣可證。且
泰康公司於交屋時製作之繳款明細表連同交屋通知書送交參與合
建之「地主」及房屋買受人，由該繳款明細可知，房屋差價已含
契約差價，上訴人就房屋差價、契約差價、代書費、契稅、管理
費、保險費又另行請求，顯重複計算。另依合建契約書附件一所
載，參與合建之「地主」多分配一間住家，即須多繳一車位價金
五萬元，戊○○○、丁○○之車位款均已含於房屋總價中，上訴
人重複請求，亦有不合等語，資為抗辯。被上訴人己○○同以：
由買賣契約書上蓋有「收訖」字樣，可證契約差價均已繳清。另
編號２Ｅ房屋部分，契約價格已含車位價，不應再請求等語，資
為抗辯。被上訴人乙○○亦以：泰康公司僅就房屋買賣契約有債
權，買賣分期款確已繳清，契稅及火災保險費均由伊自繳，土地
買賣部分係與「地主」簽訂，就土地價款部分，泰康公司無請求
權，由繳款支票所示，伊僅餘四萬元未付等語，資為抗辯。
原審以：本件上訴人主張之事實，已據其提出合建契約、建物謄
本、土地及房屋預定買賣合約書及讓與證明書等件為證，復經證
人江琴台證實，自堪信為真正。被上訴人雖以前揭情詞置辯。惟
查：(一)被上訴人戊○○○部分：戊○○○因參與合建共分得編號
Ｓ２及５Ｃ房屋各一戶，合建之分配金額為一千零四十三萬八千
八百四十元，分配所得之店面即編號Ｓ２房屋值七百五十萬元，
分配所得之住家即編號５Ｃ部分為三百三十二萬元，增值稅為五
十一萬七千七百一十一元，經扣除後固應再給付九十四萬八千八
百七十一元予泰康公司，惟該編號Ｓ２房地付款明細表既已載付
訖，顯見已付清。況該編號５Ｃ房地契約，已於付款明細表銀行
貸款欄處載明「未繳款八十九萬八千八百七十一元整應於交屋時
乙次以現金繳清」。苟戊○○○就編號Ｓ２部分房地款未付清，
當無記載付訖之理。且泰康公司江琴台確已於契約書上簽收七十
萬元，有編號５Ｃ契約書可按，該九十四萬八千八百七十一元之
契約差價，如確未繳，均不應於前開契約書付款明細表上記載未
繳款為八十九萬八千八百七十一元應於交屋時繳清，亦不可能於
給付七十萬元後尚有九十四萬八千八百七十一元之契約差價未付
，足見戊○○○就編號Ｓ２及５Ｃ房屋已繳清契約差價。又戊○
○○應再給付者為房屋差價四萬一千八百零九元，並應扣除管理
費一萬元，共三萬一千八百零九元。(二)被上訴人丙○○○部分：
依兩造之合建契約所載，丙○○○分得編號Ｓ３、３Ｃ二戶，應
給付上訴人之契約差價為一百五十三萬九千四百七十四元。另上
訴人應退還丙○○○房屋差價二萬四千二百一十四元，參以上訴
人所提之買賣契約書均記載價款「收訖」印戳，並蓋有泰康公司
之印，顯見丙○○○就房屋價金均已付清，上訴人自無從受讓此
契約差價之債權，且無任何請求權。(三)被上訴人丁○○部分：上
訴人就此部分請求房屋差價為編號５Ｃ、６Ｃ二戶，其中５Ｃ係
戊○○○與泰康公司合建分得，編號６Ｃ部分房屋係丁○○另外
購買。查編號５Ｃ部分房屋價款三百三十七萬元，已包含車位款
五萬元，該房屋差價即繳款明細表其他欄所載應扣除車位款及管
理基金，餘額為八萬七千七百六十五元。至丁○○應負擔編號６
Ｃ部分之外接水電、瓦斯裝設費業經繳納，管理基金部分上訴人
無請求權，代書費及契稅部分亦已於繳款明細表之房屋差價計算
等情，為兩造所自承，是編號６Ｃ部分房地款為三百四十萬元，
該房屋差價應扣除管理基金一萬元、車位款五萬元、外接水電、
瓦斯費四萬三千三百二十二元，應繳差價為二十一萬八千三百一
十三元。該二戶房屋丁○○應給付之金額計為三十萬六千零七十
八元。(四)被上訴人乙○○部分：查乙○○購買編號４Ｃ之房地共
應給付者為價金三百六十四萬元、繳款明細表其他欄上之外水、
外電等費用十二萬三千六百十六元，扣除已付之三百六十一萬元
，計為十五萬三千六百十六元，與該屋差價為外水、外電裝設費
一萬五千零八十七元、瓦斯裝設費二萬八千二百三十五元、代書
費一萬九千八百零七元、變更設計一萬零五百九十七元、坪數增
收費四萬九千八百六十元、代刻印章三十元，共十二萬三千六百
一十六元，及未繳之房屋價金五萬元及貸款不足十八萬元部分，
再扣除泰康公司另收到面額二十萬元之支票一紙未計入部分，並
參諸契稅及火災保險費係乙○○自行繳納，車位價款已包含於總
價金等情觀之，益證乙○○應給付之款項為該十五萬三千六百十
六元無疑。(五)被上訴人己○○部分：己○○與泰康公司因合建契
約分得編號Ｓ７、２Ｅ、３Ｄ、３Ｅ部分房地，契約差價固為一
百九十二萬四千九百十五元，但上開房地買賣契約分期付款表，
均已記載「付訖」字樣，並有泰康公司及其負責人江琴台用印。
況其每戶未付之五萬元車款既均記載於分期付款表之末，當無尚
有一百餘萬元未付而未予記載之理，上訴人稱契約差價未付，即
非足取。又依繳款明細表所載，編號Ｓ７房屋部分扣除管理費等
後房屋差價應為三萬九千八百零一元，編號２Ｅ、３Ｄ、３Ｅ房
屋差價各為六萬二千五百零二元、六萬六千零七十五元、四萬八
千六百二十二元，上開房屋差價加未付之三戶車位款，應給付金
額共為三十六萬七千元。從而，上訴人依買賣、互易等法律關係
，訴請被上訴人給付上開各金額本息，為有理由，應予准許，其
餘部分，則非有據，不應准許，為其心證之所由得，並說明上訴
人其他主張及聲明證據因何不足採暨不逐一論述之理由，因將第
一審所命被上訴人丙○○○給付五萬四千四百六十六元及被上訴
人戊○○○、乙○○依序給付逾三萬一千八百零九元、十五萬三
千六百十六元各本息之判決廢棄，改判駁回上訴人該部分之訴，
並就上訴人其餘請求被上訴人戊○○○、丙○○○、丁○○、己
○○依序給付三十五萬八千一百七十九元、一百二十九萬零七百
五十一元、十八萬五千五百五十四元及九十八萬三千七百七十元
各本息部分，維持第一審所為其敗訴之判決，駁回上訴人各該部
分之上訴。
一、關於廢棄發回部分（即原判決關於駁回上訴人請求被上訴人
戊○○○、丙○○○依序給付二萬五千六百十九元、五萬四千四
百六十六元各本息之訴及駁回上訴人請求被上訴人戊○○○、丙
○○○、己○○依序給付三十一萬一千零十七元、一百二十九萬
五千七百五十一元、五十七萬四千九百十五元各本息之上訴部分
）：
查上開被上訴人戊○○○分得編號５Ｃ之房屋預定買賣合約書所
載，除明記泰康公司負責人江琴台收到現金七十萬元及於付款明
細表第四十四期前備註欄蓋上「收訖」章戳外，並於銀行貸款欄
載明「未繳款八十九萬八千八百七十一元整應於交屋時乙次以現
金繳清」等語，苟如原審所認定，被上訴人戊○○○已付清契約
差價，該５Ｃ房屋既為其合建應分得之部分，何以還有該七十萬
元之給付及未繳款八十九萬八千八百七十一元？各該款項究為該
房屋價金，抑係契約差價，或其他之給付？均有未明，已有待進
一步澄清。且依被上訴人戊○○○分得編號Ｓ２及５Ｃ、被上訴
人丙○○○分得編號Ｓ３、３Ｃ及被上訴人己○○分得編號Ｓ７
、２Ｅ、３Ｄ、３Ｅ等房屋之預定買賣合約書所載，其付款明細
表第四十四期前備註欄所蓋之「收訖」章戳，自該明細表之文義
以觀，似指各該被上訴人已付訖房屋之期款價金。果爾，則能否
憑之逕認該被上訴人已付訖系爭契約差價，已滋疑問。該「收訖
」章戳究何所指？僅係房屋價金無須給付，抑兼括契約差價均已
付訖？原審未遑詳為調查明晰，遽以上述理由而為此部分上訴人
不利之判決，未免速斷。此部分房屋之契約差價，被上訴人已否
付訖，事實既未臻明瞭，本院自無從為法律上之判斷。上訴論旨
，執以指摘原判決關此部分不當，求予廢棄，不能認為無理由。
二、關於駁回上訴部分（即原判決關於駁回上訴人請求被上訴人
丁○○給付五千五百五十七元本息之上訴及駁回上訴人請求被上
訴人乙○○給付六萬四千四百六十七元本息之訴部分）：
查原審本於上述理由而為此部分上訴人敗訴之判決，經核於法並
無違背。上訴論旨，仍執繳款明細所載，任就原審取捨證據、認
定事實之職權行使，暨其他與判決結果不生影響之理由，指摘原
判決關此部分不當，求予廢棄，非有理由。
據上論結，本件上訴為一部有理由，一部無理由。依民事訴訟法
第四百七十七條第一項、第四百七十八條第二項、第四百八十一
條、第四百四十九條第一項、第七十八條，判決如主文。
中　　華　　民　　國　九十四　年　　二　  月 　 三    日
                      最高法院民事第三庭
                          審判長法官  朱　錦　娟
                                法官  顏　南　全
                                法官  許　澍　林
                                法官  袁　靜　文
                                法官  劉　福　聲
      本件正本證明與原本無異
                                      書  記  官
中　　華　　民　　國　九十四　年　　二　　月　二十三　日
                                                      Ｃ
